臺灣高等法院刑事判決　　　　　　96年度交上更(一)字第14號
上　訴　人
即　被　告　甲○○
選任辯護人　楊思勤律師
上列上訴人因過失致死案件，不服臺灣板橋地方法院92年度交訴
字第182號，中華民國93年8月25日第一審判決（起訴案號：臺灣
板橋地方法院檢察署92年度偵字第21518號、第21771號），提起
上訴，經判決後，由最高法院發回更審，本院判決如下：
    主  文
原判決撤銷。
甲○○從事業務之人，因業務上之過失致人於死，處有期徒刑陸
月，減為有期徒刑月，如易科罰金，以銀元佰元（即新臺幣
玖佰元）折算壹日。緩刑年。
    事  實
一、甲○○係亞東預拌混凝土股份有限公司之司機，為從事駕駛
    業務之人，於民國92年11月26日7時40分許，駕駛車號BQ-03
    0號大貨車執行其駕駛業務，途經台北縣泰山鄉○○街28號
    前，以時速約40公里之速度向前行駛（未逾速限），被害人
    鄭武雄騎乘車號CFU-383黑色重型機車位於其右前方，當時
    天候雨，日間自然光線，路面鋪裝柏油路、路面濕潤無缺陷
    、無障礙物、視距良好。鄭武雄因天雨路滑，所騎乘之機車
    突然滑倒，甲○○因見鄭武雄之機車滑倒，為防止輾壓到鄭
    武雄，即以原車速向左偏駛入對向車道，此際，甲○○為避
    免輾壓到已倒地之鄭武雄，原應立刻採取必要之安全措施，
    於將其車駛入對向車道之始，閃燈警示告知尚有一段距離之
    來車減速停車，同時將自己駕駛之大貨車煞停於對向車道上
    ，如欲將車駛回原行駛車道時亦須注意車前狀況及滑倒之鄭
    武雄躺臥其車道之位置，隨時採取必要之安全措施，惟甲○
    ○欲駛回原車道時竟疏於注意鄭武雄因所騎機車滑倒後，其
    人亦隨著機車滑倒而向前滑行12.7公尺，致甲○○駛回原車
    道時，其所駕駛前揭車輛之右後輪輾壓過已倒地之鄭武雄之
    頭部、胸部，造成鄭武雄當場死亡。甲○○肇事後於其犯罪
    尚未經該管公務員發覺前，自行打電話報案並報明肇事人姓
    名、地點，而員警獲報前往現場處理時在場自首，並接受裁
    判。
二、案經台北縣政府警察局新莊分局報告臺灣板橋地方法院檢察
    署檢察官相驗後自動偵辦。
    理  由
一、訊據上訴人即被告甲○○固坦承肇事發生車禍，惟矢口否認
    其有何過失，被告之選任辯護人辯護意旨略以：
    (一)上訴人所駕駛之大貨車，尚未超越被害人所騎乘之機車時
      ，被害人所騎乘之機車突然滑倒，人向左前方滑行12.7公
      尺，靠近路中雙黃線，車則向左前方滑行至右方路邊，上
      訴人見狀，為防止輾壓到被害人，即以原車速向左閃駛入
      對向車道，此際，適因對向車道有一自小客車迎面駛來，
      上訴人為避免相撞，旋再駛回原車道，以致所駕駛前揭車
      輛之右後輪輾壓過已倒地之被害人頭部、胸部，造成被害
      人當場死亡。按其情節，上訴人顯已極盡閃避之能事。
    (二)以一般行駛之狀況，上訴人之車速，雖為時速40公里左右
      ，並未超速，亦比被害人機車之速度為快，當然會超越被
      害人之機車，自無所謂未保持安全距離之問題可言，且被
      害人係因突然倒地，上訴人除急速左閃至來車道外，根本
      無緊急煞車之空間。
    (三)又上訴人大貨車於肇事後，停車之位置，距被害人之機車
      倒地之刮地痕之起點，約逾50公尺之距離，乃係上訴人於
      左閃駛入來車道後，因發現來車道正有一部自小客車，而
      急速閃回原車道，以致右後輪壓過倒地之被害人後之距離
      ，自不能以此距離，推論上訴人尚有足夠之時間打燈號警
      告來車，以便將自己所駕駛之大貨車煞停於對面車道，故
      上訴人急速將車閃回自己車道，應屬必要之措施，且按其
      情節，上訴人之右後輪如何因此壓過倒在地上之被害人，
      亦非上訴人所能注意，按其情節，核與過失之要件，似有
      未牟。
    (四)且縱認上訴人仍應負過失責任，情節亦非重大。查上訴人
      一家數口，獨賴上訴人一人工作維生，原判決判處上訴人
      業務過失罪行，有期徒刑十月等，亦有失入，且本件上訴
      人已與被害人家屬成立和解等語。
二、經查：
  　(一)上揭被害人鄭武雄騎乘重型機車先行滑倒，致遭大貨車輾
      壓當場死亡之事實，業據被害人之子丙○○及被害人之前
      配偶乙○○指訴歷歷，並有台灣省台北縣區車輛行車事故
      鑑定委員會93年5月17日北鑑字第930375號函在卷足稽。
      惟機車究竟是因天雨路滑倒地，或壓到減速標線倒地，或
      大貨車靠近緊逼所造成，因無相關跡證無法比對等情，亦
      有上開鑑定意見可參。證人即製作本件車禍現場圖之警員
      蔡德正於原審審理時證稱：「被害人機車倒地或刮地痕的
      附近現場都有看過，並無大貨車的煞車痕」等語，被告亦
      自承見機車滑倒未緊急煞車等語（見原審93年8月3日審判
      筆錄）。又被告於警詢中供稱：「當時被害人在我車右前
      方約三公尺處滑倒，我趕緊向左邊車道閃躲（見偵查卷第
      4頁）」。是被告見同車道前行之車輛滑倒並未煞停其車
      而向左邊車道閃躲之事實明確。按汽車在同一車道行駛時
      ，除超越前車外，後車與前車間，應保持隨時可以煞停距
      離；駕駛人並應注意車前狀況及兩車併行之距離，並隨時
      採取必要之安全措施，為道路交通安全規則第94條第1項
      、第3項所明定。本件車禍肇事地點，道路狹窄，雙向僅
      各有一車道，中間劃有雙黃線，被告所駕駛之大貨車已佔
      滿整個車道（見相驗卷第22頁上圖），如欲超車，必將跨
      越雙黃線而違反道路交通管理處罰條例之規定，是該處係
      禁止超車之路段甚明，既不得超車，則被告應保持隨時可
      以煞停距離。被害人之機車滑倒時，被告所駕駛之大貨車
      僅距離被害人所騎乘之機車三公尺，已違反上開交通安全
      規則，自難認被告無過失。
    (二)被告於原審審理時供稱：「那天下大雨，路面滑，如果緊
      急煞車的話煞不住。我看見被害人倒地，往左偏的時候有
      看到對向小客車過來，小客車的距離，如果是相驗卷第20
      頁編號六這張照片的話，相當於我大貨車停的位置，這位
      置如果被害人沒有倒下來的話，以我跟他車子有半公尺的
      間距，應該可以直接過去，不用閃他，雖車子的寬度已經
      占滿整個路面，當時靠近被害人的車子，我車子有吃到對
    　向車道有注意到對向車道有小客車，平常開車前車減速慢
      行，我會向左邊閃躲，如果距離夠我會保持一定間隔繼續
      往前走，當時是因為他在我右前方滑倒，倒在我的車道，
      我才切到左邊車道」等語（同上審判筆錄）。而被告大貨
      車上之行車紀錄卡亦顯示被告於肇事前之車速係維持在時
      速約40公里，亦有該行車紀錄卡一份在卷可稽（見相驗卷
      第14頁），並經證人蔡德正於原審審理時證述明確。是縱
      被告於警訊中供稱：「當時對方（指被害人）在我車前方
      約三公尺處滑倒，我趕緊向左邊車道閃躲。」（見偵查卷
      第4頁）屬實，然依卷附之道路交通事故調查報告表所載
      ：當時天候雖是雨天，但有日間自然光線、柏油路面、路
      面無缺陷、無障礙物、視距良好等情況，顯無不能注意之
      情事，且依被告所述：「往左偏的時候有看到對向小客車
      過來，小客車之距離，如果是相驗卷第20頁編號6這張照
      片的話，相當於我大貨車停的位置」云云，參酌被告大貨
      車於肇事後停車位置之車尾，距被害人機車倒地之刮地痕
      之起點，約逾50公尺，有卷附現場圖所標示之距離可參（
      以各段距離相加），則被告駕駛大貨車向左偏駛入對向車
      道時，其所謂之對向來車尚有約50公尺遠。此際，被告既
      已知被害人倒地，即應採取必要措施以避免輾壓到被害人
      之危險，即：於將其車駛入對向車道之始，閃燈警示告知
      尚有一段距離之來車減速停車，並將自己駕駛之大貨車煞
      停於對向車道上或道路分向線靠左邊車道上，若其仍欲繼
      續行駛再駛回原車道，亦應於觀察並注意其車前被害人躺
      地之位置，減速緩慢行駛至確定其車與被害人躺地處已有
      相當安全距離時再將其車駛回原車道。惟依被告供述可證
      ，其不僅未警告來車及停車，亦無減速慢行之準備，於駛
      回原車道行駛過程中更未注意在其原車道被害人躺地位置
      ，即直接駛入原車道以致肇事。此際顯已違反道路交通安
      全規則第94條第3項：「汽車行駛時，駕駛人應注意車前
      狀況，並隨時採取必要之安全措施」之規定，此與前述未
      能預見被害人駕駛機車於行進中滑倒在其車道上致未能及
      時煞停向左閃躲情形有別。被告駕車本應注意上開規定，
      且依前揭道路交通事故調查報告表之記載及肇事現場照片
      觀之，亦無不能注意之情事，竟未注意採取上揭必要之安
      全措施。被告前審選任辯護人為被告辯護稱，車禍發生之
      剎那間幾秒鐘，實不能以事後之見苛責行為人，且被告已
      盡其注意義務，並無過失可言云云，殊無足採。按被告既
      見被害人倒地，其欲駛回原車道，即須觀察注意被害人倒
      地位置，採取必要之安全措施，竟未注意採取上揭必要之
      安全措施，致車後輪壓過鄭武雄頭部、胸部，造成鄭武雄
      死亡，被告顯有過失。
    (三)至檢察官上訴意旨：…查肇事地點，僅雙向各為一線道，
      車道外沿途地表凹凸不平，且車道線外突呈高低差，極易
      使機車滑倒，非有緊急非常情況，機車駕駛人依經驗法則
      不可能自行騎至車道外之危險路段，則本件是否因被告自
      恃駕駛大車，自後緊逼被害人之機車？被害人為避免被追
      撞，不得已而駛出自己之車道外，在凹凸不平地面行駛以
      至滑倒被輾壓致死？非無再行調查、審認之必要等語。經
      查，原審法院於93年3月間，曾將全案卷證送請台灣省台
      北縣區車輛行車事故鑑定委員會請求鑑定，該委員會函覆
      原審法院稱，因跡證不足無法作成鑑定意見，已如前述。
      是此部分調查途徑已窮，本院無從再行審認。檢察官此部
      分上訴理由，無證據足以證明，自難採信。
    (四)另被告上訴意旨以其於原審已主張：過失犯之注意義務為
      客觀之結果迴避義務，結果迴避義務之前提為客觀之結果
      迴避可能性，如無客觀之結果迴避可能性，自應有緊急避
      難（行為不得已）之適用。本件被告依當時之具體狀況，
      除急速切入左側車道外，已無其他避免追撞之方法，而被
      告為閃躲對向來車，又再切至右側車道，致輾壓被害人，
      自已具備「行為不得已」之要件，應有緊急避難阻卻違法
      之適用云云。按，因避免自己或他人生命、身體、自由、
      財產之緊急危難而出於不得已之行為，不罰。但避難行為
      過當者，得減輕或免除其刑。刑法第24條第1項定有明文
      。依上開規定，若符合：自己或他人生命、身體、自由、
      財產存有危難，危難緊急，主觀上基於救助之意思，而實
      施客觀上不得已之避難行為等要件時，避難者即有上開緊
      急避難規定之適用，並依法益權衡原則，區分避免自己或
      他人生命、身體、自由、財產所保全之法益，大於或等於
      、小於因不得已行為所破壞之法益，而決定應對避難者不
      罰或減輕、免除其刑。本件被告為保全大貨車之財產法益
      ，而侵害他人之生命、身體法益，依法益權衡原則，自無
      主張刑法第24條第1項之餘地。
    (五)被害人確因本件車禍致顱骨開放性骨折而死亡，復有相驗
      筆錄、相驗照片、臺灣板橋地方法院檢察署相驗屍體證明
      書等附偵查卷足憑。被告過失駕車肇事行為，與被害人之
      死亡結果間，具有相當因果關係，本件事證明確，被告犯
      行堪以認定，應依法論科。
三、核被告所為，係犯刑法第276條第2項之業務過失致人於死罪
    。被告肇事後，於其犯罪尚未為該管公務員發覺前，自行打
    電話報案，報明肇事人姓名、地點，而於員警獲報前往現場
    處理時在場自首，並接受裁判，此有臺北縣政府警察局新莊
    分局出具之交通事故駕駛人是否自首調查表壹紙附偵查卷足
    憑，應依刑法第62條前段之規定減輕其刑。被告行為後，中
    華民國96年罪犯減刑條例業經於96年7月16日施行，被告所
    為合於減刑條例第2條第1項第3款之規定，應減其宣告刑二
    分之一。
四、原審因而予以論罪科刑，固非無見。惟查本件被告係因見被
    害人倒地後將所駕駛車輛駛向對向車道閃躲，擬再駛回原行
    駛車道時，疏未注意因滑倒躺臥在其原車道之被害人位置在
    其車前之狀況，而致其所駕駛車輛駛回原車道時其車輛之右
    後輪輾壓被害人頭部、胸部致死，始生過失之責，乃原判決
    事實欄認被告駕駛其大貨車在其車道行駛中，未與被害人所
    騎乘之機車保持安全距離，致被害人滑倒肇事而有過失，顯
    有違誤。又被告行為後，減刑條例業經公布施行，業如前述
    ，原審未及予以減刑，自有未洽。被告上訴否認犯罪雖無理
    由，惟原判決既有可議，自應由本院將之撤銷改判。爰審酌
    被告過失程度所致之危害，肇事後自首接受裁判，犯罪後態
    度及本件車禍發生後已與告訴人於原審法院三重簡易庭成立
    調解，被害人家屬於本院審理時表示已和解，不再追究等一
    切情狀，量處有期徒刑六月，減為有期徒刑三月，如易科罰
    金以銀元三百元（即新臺幣九百元）折算一日。被告前未曾
    受有期徒刑以上刑之宣告，此有本院被告前案紀錄表附卷可
    按，因一時不慎而為本件犯行，經此偵審教訓後當無再犯之
    虞，本院因認對其宣告之刑，以暫不執行為適當，爰依刑法
    第74條第1項第1款之規定，予以宣告緩刑三年，以啟自新。
據上論斷，應依刑事訴訟法第369條第1項前段、第364條、第299
條第1項前段，刑法第276條第2項、第62條前段（修正前）、第
41條第1項前段（修正前）、第74條第1項第1款，現行法規所定
貨幣單位折算新台幣條例第2條，中華民國96年罪犯減刑條例第2
條第1項第3款、第7條、第9條，判決如主文。
本案經檢察官蔡薰慧到庭執行職務。
中　　華　　民　　國　　96　　年　　9　　月　　28　　日
　　　　　　　　　刑事第十二庭審判長法　官   蔡永昌
　　　　　　　　　　　　　　　　　　法　官   王梅英
　　　　　　　　　　　　　　　　　　法　官   陳榮和
以上正本證明與原本無異。
如不服本判決，應於收受送達後十日內向本院提出上訴書狀，其
未敘述上訴之理由者並得於提起上訴後十日內向本院補提理由書
（均須按他造當事人之人數附繕本）。
                                    書記官   林吟玲
中　　華　　民　　國　　96　　年　　9　　月　　28　　日
附錄本案論罪科刑法條全文
刑法第276條第2項
從事業務之人，因業務上之過失犯前項之罪者，處五年以下有期
徒刑或拘役，得併科三千元以下罰金。
